【裁判字號】    88,上,1543
【裁判日期】    890731
【裁判案由】    租佃爭議
【裁判全文】
臺灣高等法院民事判決  八十八年度上字第一五四三號
    上  訴  人    甲○○
    訴訟代理人    劉灼熙律師
    複 代理 人    謝永誌律師
    被 上訴 人    戊○○      住台北市○○○路○段三三巷三七號
                  乙○○      .
                  丁○○      .
                  丙○○      住台北市○○○路○段一六一巷三號
    共      同
    訴訟代理人    江鶴鵬律師
                  林月雪律師
右當事人間租佃權爭議事件，上訴人對於中華民國八十八年八月五日台灣板橋地方法
院八十七年度訴字第二○三三號判決提起上訴，本院判決如左：
    主      文
上訴駁回。
第二審訴訟費用由上訴人負擔。
    事      實
壹、上訴人方面：
一、聲明：
  (一)原判決廢棄。
  (二)被上訴人在第一審之訴及假執行之聲請均駁回。
二、陳述：除與原判決記載相同，茲引用之外，補稱略以：
  (一)關於本件被上訴人提起本件第一審之訴，其當事人之適格顯屬有所欠缺部分：
    1.本件係屬租佃爭議事件，被上訴人係本於徐朝鳳名義與上訴人所訂立之租約有
      所請求，而非本於所有權行使物上請求權。已故徐風楷既非出租人徐朝鳳之繼
      承人全體，是其非法終止租約固非有效，而被上訴人提起本訴，其當事人之適
      格自屬有所欠缺：
      上訴人之先祖父自日據時期，即向徐朝鳳租用坐落台北縣板橋市○○段三八之
      一地號面積三Ｏ一平方公尺、同段三八之二地號面積一七三平方公尺及同段三
      八之四地號面積一八一平方公尺三筆土地（下稱系爭土地），迨先祖與先父先
      後去世，該項租賃權輾轉由上訴人個人繼承，故以上訴人個人名義與徐朝鳳續
      約租用迄今（下稱系爭租佃契約），出租人徐朝鳳雖已於民國（下同）五十六
      年間死亡，該項租賃關係仍存續於上訴人與全體繼承人間，而非存續於與徐風
      楷個人間。台北縣板橋地政事務所之徐朝鳳繼承登記案，已證明徐朝鳳之繼承
      人非止於徐風楷一人，而被上訴人在原審所提之「繼承系統表」顯屬虛偽不實
      ，從而徐風楷未經全體之授權，而以其個人名義表示終止租約，固無效力可言
      。至於被上訴人等以徐風楷之繼承人名義提起本訴，其當事人之適格，自屬有
      所欠缺。
    2.出租人之權利亦屬所有權以外財產權之一種，而徐朝鳳之全體繼承人所做成之
      遺產清冊上，既未將系爭土地出租權利列入，而其所做成之分割繼承契約書上
      ，亦未訂明將該項權利歸由徐風楷，或其他繼承人取得單獨所有，是出租人徐
      朝鳳對系爭土地之出租權利，自歸由全體繼承人公同共有，徐風楷未經全體出
      租人授權，遽以個人名義表示終止租約固非有效，被上訴人等以徐風楷繼承人
      名義提起本訴，並請求向被上訴人返還系爭土地，尤非法許。
  (二)耕地變更編定為非耕地之使用時，出租人如欲收回供新編定之用途使用，應先檢
    具確實證明呈經地政機關核准終止原有使用後，方得終止租約。本件細部都市計
    劃尚未具體施行，出租人更未呈經地政機關核准，出租人自無終止租約之餘地：
    系爭土地雖已分別編定為廣場停車場預定地，惟於八十六年六月間，已故徐風楷
    搶先以存證信函非法「終止」租約時，該細部計劃尚未實施，不惟卷附之土地謄
    本上，尚無該項編定使用之記載，且其地目仍為「田」並未變更，抑原審函該管
    地政機關查詢時，亦不知有該項編定，故上訴人仍得繼續原來耕地使用，故本件
    系爭土地不獨並未變更仍為「田」之地目，且因該項細部都市計劃仍未實行，實
    際上並未變更為非耕地使用。
  (三)系爭土地已專案列入市地重劃區內，依特別法之規定，是否仍能達原租賃目的，
    應視重劃後之分配結果而定。如不能達原租賃目的時，亦已經由特別法另訂處理
    程序，原出租人即無依耕地三七五減租條例地十七條及第二十六條之規定，擅自
    「終止租約」之餘地：
    查系爭土地早於八十五年七間，正式列入市地重劃區內，目前正實施重劃作業中
    ，亦為不爭之事實。關於市地重劃範圍內之出租公私有耕地，於重劃後是否仍可
    達於原來租賃目的，端視乎分配之結果而定，倘有土地可供分配，而所分配之土
    地仍可供耕作使用，而業佃雙方又不能成立協調者，應就原租約辦理標示變更登
    記，將所分配之農地供由承租人繼續耕作，不生終止租約之問題。倘所分配之土
    地，不能達原租約之目的者，由直轄市或縣（市）政府逕行註銷租約並通知當事
    人，而補償辦法則以重劃後所分配之土地，按重劃公告當期之公告現值三分之一
    予以補償，而非按原出租土地之公告地價補償，出租人根本無主張「終止租約」
    之餘地。至於重劃後無土地可供分配者，亦即原來出租土地已由政府徵收，由政
    府逕行發給補償地價，由出租人領取三分之二，承租人領取三分之一，出租人亦
    無主張終止租約之餘地。參酌最高法院七十四年台抗字第四二號判例意旨，系爭
    土地已列入市地重劃範圍，既經平均地權條例第六十三條第一項、第二項、該條
    例施行細則第八十九條、第九十條及市地重劃實施辦法第四十八條，另訂處理程
    序及補償辦法，即無耕地三七五減租條例第十七條及第二十六條之適用，本件自
    應靜候有關市地重劃之分配結果，再行依法處理。
  (四)系爭土地已劃定為公共設施用地，區內土地需實施市區徵收，非出租
    人可得自行收回，或出售作為建築之土地。況目前已由需用土地機關交通部台北
    市區地○○路工程處「先行使用」中，被上訴人自無收回自用之可能，且其既非
    出租人全體，被上訴人以收回使用為由終止租約，自非法許，其訴請確認並無租
    賃關係存在，亦難謂有即受確認判決之法律上之利益：
    系爭土地既已由台北縣政府命令，依特定專用區細部計劃書劃定經劃定為「廣場
    兼停車場用地」，非出租人可得自行收回或出售作為建築之土地。況目前已由需
    用土地機關請求「先行使用」中，故目前上訴人已非爭地之現使用人，是被上訴
    人無論依法律及事實，均無向上訴人請求「交還土地」之可能，況徐風楷非出租
    人之全體，尤無以徐風楷繼承人之名義，請求上訴人單獨向其交付租賃物，而置
    其餘出租人於不顧之理，上訴人對系爭土地之租賃關係仍存在，被上訴人遽認無
    租賃關係存在，自應不許。
貳、被上訴人部分：
一、聲明：上訴駁回。
二、陳述：除與原判決記載相同，茲引用之外，補稱略以：
  (一)本件並無上訴人所稱終止租佃契約通知人不適格問題：
    1.系爭租佃契約，原出租人為徐朝鳳，徐朝鳳於五十六年二月十八日逝世後，於
      七十一年由徐朝鳳之繼承人等協議分割並訂立遺產分割繼承契約書，將系爭土
      地合法繼承登記予被上訴人之先父徐風楷名下，而徐風楷亦於八十七年一月二
      十一日逝世，經由被上訴人繼承系爭土地。
    2.由耕地三七五減租條例之立法意旨查知，耕地出租人限於「農地所有權人」方
      有「出租人適格」，與民法第四百二十一條出租人不限於租賃物之所有權人不
      同。
    3.系爭租佃契約確實存在於系爭土地之真正之所有權人（被上訴人）與上訴人間
      ，再依繼承之法理，亦復同此事實，此事實不因系爭租佃契約之當事人是否辦
      理變更登記而有所變化。依被上訴人所提之存證信函可知，其一，被上訴人等
      之終止系爭租佃契約之意思表示已合法送達上訴人，於上訴人收受存證信函時
      發生合法終止效力，兩造已無租賃關係；其二，上訴人在其回函中已明確承認
      其向徐風楷承租系爭土地之事實，兩造間租佃契約既已合法終止，無通知人不
      適格之問題。
    4.上訴人所舉最高法院三十三年上字第八四號判例僅適用於民法一般租賃契約，
      於本件無適用之餘地。
    5.系爭土地經由徐風楷為終止通知後，確已不存在：
      系爭土地由徐風楷合法繼承，原出租人徐朝鳳之其他繼承人早因分割繼承協
        議放棄系爭土地權利。
      參照最高法院民事庭六十七年八月二十九日之決議內容，本件非系爭土地之
        繼承人，縱未就系爭土地租佃契約為終止之意思表示，僅有系爭土地之繼承
        人徐風楷對承租人終止之意思表示，已生合法終止契約之效力。
      耕地三七五減租條例第二十五條規定：「在耕地租賃屆滿前，出租人縱將其
        所有權讓典與第三人，其租佃契約對於受讓、受典人仍繼續有效，受讓典人
        應會同原承租人申請為租約變更之登記」，所謂「讓典」應包括死後轉讓即
        繼承在內，系爭土地租佃契約當然存在於徐風楷與上訴人間。
    6.系爭土地租佃契約已因徐風楷於八十六年六月三十日向承租人為終止之意思表
      示，而合法終止有案，不生「終止租約通知人不適格」之問題。
  (二)關於上訴人主張因被上訴人依平均地權條例及市地重劃實施辦法及土地法相關規
    定終止而生爭執之疑義：
    1.被上訴人是依據耕地三七五減租條例第十七條第一項第五款之規定終止租約。
    2.系爭土地並非依法編定為建築用地，而被上訴人亦非收回自行建築或出售作為
      建築使用，且系爭土地至目前為止僅列為市地重劃區域，仍無具體確定之重劃
      分配結果，自無平均地權條例第六十三條第一項、第七十六條第一項之適用，
      則平均地權條例第六十三條第一項之相關輔助條文如該條例第施行細則第八十
      九條、第九十條及由該條例所衍生之市地重劃實施辦法第四十八條之規定當然
      無適用餘地。亦無上訴人所謂「系爭耕地租約僅有待政府逕為註銷，而被上訴
      人並無終止之權利」之情事。
    3.系爭土地已「依法編定為非耕地使用」之土地之事實業經原審調查屬實，上訴
      人依耕地三七五減租條例終止租佃契約應屬合法。再者，上訴人對被上訴人就
      系爭租佃契約是否終止既有爭執，且事關土地徵收補償金發放之多寡，被上訴
      人本於原出租人繼承人之地位提起本件訴訟，有即受確認判決之利益，自得請
      求確認兩造就系爭土地租賃關係不存在，並因租約終止，而請求上訴人返還系
      爭土地。
    4.系爭土地目前尚未重劃完成亦未分配土地，此有台北縣政府八九北府地劃字第
      ○五六六九八號函為證，因此系爭土地至目前為止不可能由台北縣政府逕為註
      銷兩造租約。
    5.依特別法優先於普通法之原則，本件耕地租佃爭議，應優先適用耕地三七五減
      租條例，該條例未規定者，始適用土地法及其他法律之規定，上訴人所引之行
      政院四一內字第二四六四號代電及四三內第六一七及六九八號令及最高法院二
      則判例，顯然有為違背耕地三七五減租條例優先適用之規定。
  (三)系爭土地仍由上訴人管理使用中，為上訴人在原審所自承，被上訴人依法終止系
    爭租佃契約後，請求上訴人返還，應屬有理，上訴人未能舉證證明系爭土地已由
    需地機關先行使用，即為「無收回可能」之抗辯，令人可議。
    理     由
一、按原告因法律關係之存否不明確，致其私法上地位有受侵害之危險，提起確認法
    律關係存在之訴者，如以否認其法律關係存在人之為被告，即不生被訴當事人適
    格之欠缺問題（最高法院四十年台上字第一八二七號判例參照）。查系爭租佃契
    約，原出租人為徐朝鳳，惟徐朝鳳於五十六年二月十八日逝世後，部分繼承人拋
    棄繼承，未拋棄繼承之其餘繼承人則於七十一年間協議分割，將系爭土地合法繼
    承登記予徐風楷名下，業經本院向台北縣板橋地政事務所函詢屬實，有該所八十
    九年四月十八日函附繼承權拋棄書、繼承系統表、遺產分割繼承契約書、分割繼
    承登記申請書等在卷可稽（見本院卷第八四頁、外放證物），則徐朝鳳就系爭土
    地上之一切權利、義務即全部由徐風楷承受，徐朝鳳就系爭土地既與上訴人訂有
    耕地租約，則就系爭土地租約之一切權利義務即當然由徐風楷承受，嗣徐風楷於
    八十七年一月二十一日死亡，其遺產再由被上訴人戊○○、丙○○、乙○○及丁
    ○○繼承，亦有被上訴人所提之戶籍謄本可稽（見原審卷第三二至三九頁），則
    被上訴人等以上訴人甲○○為被告提起訴訟，即不生當事人適格欠缺之問題。上
    訴人以徐風楷未經全體繼承人之授權，而以其個人名義表示終止租約，被上訴人
    等又以徐風楷之繼承人名義提起本訴，其當事人之適格有所欠缺，尚有誤會。
二、被上訴人起訴主張：伊等所共有系爭土地，前由伊等之被繼承人徐風楷出租予上
    訴人耕種，租期自三十八年一月一日起至九十一年十二月三十一日止，惟系爭土
    地嗣經台北縣政府公告依法變更為新板橋車站特定專用區○○○○○段三八之二
    地號土地使用分區名稱為「廣場兼停車場」，民權段三八之一地號及同段三八之
    四地號土地使用分區○○○○道路預定地」，均依法編定變更為非耕地使用，經
    出租人徐風楷於八十六年六月三十日，依耕地三七五減租條例第十七條第一項第
    五款之規定，發函向上訴人表示終止意思，上訴人則於同年七月九日回函拒不同
    意，迨徐風楷於八十七年一月二十一日死亡後，伊等共同繼承為系爭土地所有人
    ，乃依耕地三七五減租條例第二十六條第一項規定申請調解本件租佃爭議，迭經
    台北縣板橋市公所耕地租佃委員會調解及台北縣政府耕地租佃委員會調處，均不
    成立，而移送法院審理，爰訴請確認兩造就系爭土地之耕地租賃關係不存在，並
    將系爭土地返還伊等。上訴人則以：系爭土地尚未變更為非耕地使用，且重劃區
    土地，依平均地權條例適用法律，非依耕地三七五減租條例適用法律；又該重劃
    計劃尚未確定，依平均地權條例七十八條規定，終止租約時，應由土地所有權人
    以書面向縣（市）政府提出申請，經查核可協議成立後，始得終止租約，如未達
    成協議亦須將補償金提存法院，始准終止租約；耕地依法編定或變更為非耕地使
    用者，依土地法第八十四條及八十五條規定，應檢具確實證明，呈經地政機關核
    准終止原有使用，被上訴人卻未遵循相關規定，即以存證信函表示終止租約，顯
    然違法，不生終止契約效力等語，資為抗辯。
三、被上訴人主張：系爭土地前由伊等之被繼承人徐風楷出租予上訴人耕種，徐風楷
    於八十七年一月二十一日死亡後，伊等共同繼承為系爭土地所有人，嗣系爭土地
    經台北縣政府公告依法變更為新板橋車站特定專用區○○○○○段三八之二地號
    土地使用分區名稱為「廣場兼停車場」，民權段三八之一地號及同段三八之四地
    號土地使用分區○○○○道路預定地」，均依法編定變更為非耕地使用之事實，
    業據提出台灣省台北縣私有耕地租約、台北縣板橋市公所八十六年一月七日北縣
    板工都證字第００七四號簡便行文表、台北縣政府工務局八十八年六月二十二日
    八八北工都字第一－四四二三號函、繼承系統表各一件及戶籍謄本、土地登記簿
    謄本等為證（見原審卷第二四、三二至三九頁、四一至六二頁、七七、七八頁、
    八一至八四頁、一二四頁），復為上訴人所不爭執，被上訴人之主張自堪信為真
    實。
四、被上訴人又主張：徐風楷於八十六年六月三十日依耕地三七五減租條例第十七條
    第一項第五款之規定，發函向上訴人表示終止意思，上訴人則於同年七月九日回
    函拒不同意，業據提出徐風楷終止租約之八十六年六月三十日板橋十八支郵局第
    一０九號存證信函、上訴人八十六年七月九日板橋海山郵局第一二０號存證信函
    為證（見原審卷第二八、二九、七九、八○頁）。上訴人則抗辯：系爭土地尚未
    變更為非耕地使用，租約並未合法終止，且重劃區土地，依平均地權條例適用法
    律，非依耕地三七五減租條例適用法律等語。經查：
  (一)按「出租耕地經依法編為建築用地者，出租人為收回自行建築或出售作為建築使
    用時，得終止租約。」平均地權條例第七十六條訂有明文，又「經依法編定或變
    更為非耕地使用時，得終止耕地租約。」耕地三七五減租條例第十七條第五項亦
    有明文。二者適用範圍並不相同。編為建築用地之出租耕地，出租人依平均權條
    例請求收回者，其程序、補償、爭議處理等事項，應依平均地權條例規定辦理。
    出租人依耕地三七五減租條例請求收回土地者，其程序、補償、爭議處理等事項
    ，應依耕地三七五減租條例規定辦理。（內政部八十年十月九日台內地字第八
    ○七二二六九號函參照，見本院卷第一四五頁）。次按「耕地經變更為建築以外
    非耕地使用時，得否終止租約，平均地權條例未予規定，自應適用耕地三七五減
    租條例第十七條第一項第五款之規定。」（最高法院八十三年度台上字第八三七
    號判決參照，見本院卷第一四六頁）。
  (二)系爭土地業經台北縣政府八十三年九月六日八三北府工都字第三一一四四八號公
    告屬「新板橋車站特定專用區細部計劃」，其中民權段三八之二地號土地使用分
    區名稱為「廣場兼停車場」，民權段三八之一地號及同段三八之四地號土地使用
    分區○○○○道路預定地」，有台北縣政府工務局八十八年六月二十二日八八北
    工都字第一－四四二三號函及台北縣板橋市公所八十六年一月七日北縣板工都證
    字第ＯＯ七四號簡便行文表可證（見原審院卷第二四、七八、一二四頁），且系
    爭土地係「列為市地重劃共同負擔之公共設施用地，其性質與編定為道路者相似
    ，為政府所取得公共設施用地，非出租人可自行收回或出售作為建築之土地」，
    亦有被上訴人所提出之台北縣政府八十六年一月二十三日八六北府地三字第○三
    二六三三號函在卷可憑（見本院卷第七一頁），顯見系爭土地確已依法編定變更
    為非耕地使用，且為建築以外非耕地使用，揆諸前開說明，出租人欲終止耕地租
    約時，自應依耕地三七五減租條例規定辦理。上訴人抗辯，應依平均地權條例適
    用法律，自不足採。
  (三)系爭土地依法編定變更為非耕地使用後，原出租人徐風楷業於八十六年六月三十
    日依耕地三七五減租條例第十七條第一項第五款之規定，以存證信函向承租人即
    上訴人為終止耕地租約之意思表示，上訴人收受該終止租約之存證信函，亦於同
    年七月九日回函表示不同意，亦據被上訴人提出存證信函為證（見原審卷第二八
    、二九、七九、八○頁），顯見徐風楷終止租約之意思表示，於八十六年六月三
    十日後至同年七月九日前，已到達上訴人，而於是時發生終止租約之效力，故系
    爭租佃契約應於八十六年六月三十日後至同年七月九日前之期間內終止，堪可認
    定。
五、上訴人雖抗辯：系爭土地已劃定為公共設施用地，區內土地需實施市地○○○區
    段徵收，非出租人可得自行收回，或出售作為建築之土地，且已由需用土地機關
    交通部台北市區地○○路工程處先行使用，被上訴人自無收回自用之可能，且其
    既非出租人全體，遽由被上訴人收回，而置於其他公同共有人於不顧，亦難謂有
    即受確認判決之法律上之利益云云。惟按「民事訴訟法第二百四十七條所謂即受
    確認判決之法律上利益，係指因法律關係之存否不明確，致原告在私法上之地位
    有受侵害之危險，而此項危險得以對於被告之確認判決除去之者而言，故確認法
    律關係成立或不成立之訴，苟具備前開要件，即得謂有即受確認判決之法律上利
    益，縱其所求確認者為他人間之法律關係，亦非不得提起。」（最高法院四十二
    年台上字第一○三一號判例參照）。又按「承租人於租賃關係終止後，應返還租
    賃物」，亦為民法第四百五十五條前段所明定。查系爭土地之所有權、出租權於
    徐朝鳳死亡後由徐風楷承受，嗣徐風楷於八十七年一月二十一日死亡，再由被上
    訴人等承受，已詳如前述，而兩造對系爭租佃契約是否終止既有爭執，攸關被上
    訴人能否收回系爭土地及土地徵收補償費發放多寡，則被上訴人本於徐風楷繼承
    人之地位，請求確認兩造就系爭土地租賃關係不存在，自有即受確認判決之法律
    上利益。至系爭土地雖由需用土地機關交通部台北市區地○○路工程處先行使用
    ，然系爭土地坐落之新板橋車站特定專用區第二期市地重劃尚未完成，亦有被上
    訴人提出之台北縣政府八十九年二月十六日八九北府字地劃字第○五六六九八號
    函附卷可參（見本院卷第六八頁），顯見系爭土地尚未由政府徵收，是系爭土地
    之所有權人仍為被上訴人，自無礙於被上訴人本於原出租人繼承人地位，請求確
    認兩造就系爭土地租賃關係不存在。
六、綜上所述，被上訴人主張：系爭土地之耕地租賃契約已因徐風楷於八十六年六月
    三十日向承租人為終止之意思表示，而合法終止，為可採。上訴人抗辯：系爭土
    地未經合法終止，且徐風楷非徐朝鳳之繼承人全體，難謂被上訴人有受確認判決
    之法律上利益，為不可採。從而，被上訴人本於繼承及耕地租賃之法律關係，請
    求確認兩造就系爭土地之耕地租賃關係不存在及上訴人應將系爭土地返還被上訴
    人，為有理由。是則原審為被上訴人勝訴之判決，並依兩造之聲請以供擔保為條
    件，為假執行、免為假執行之宣告，核無不合。上訴意旨指摘原判決不當，求予
    廢棄改判，為無理由，應予駁回。
七、本件事證已臻明確，兩造其餘之攻擊防禦方法，經審酌後認與判決結果不生影響
    ，爰毋庸一一論述，附此敘明。
據上論結，本件上訴為無理由，依民事訴訟法第四百四十九條第一項、第七十八條，
判決如主文。
中      華      民      國    八十九    年      七      月    三十一    日
                            民事第十庭
                                審判長法  官  林  敬  修
                                      法  官  劉  勝  吉
                                      法  官  黃  騰  耀
右正本係照原本作成。
如不服本判決，應於收受送達後二十日內向本院提出上訴書狀，其未表明上訴理由者
，應於提出上訴後二十日內向本院補提理由書狀（均須按他造當事人之人數附繕本）
上訴時應提出委任律師或具有律師資格之人之委任狀；委任有律師資格者，另應附具
律師及格證書及釋明委任人與受任人有民事訴訟法第四百六十六條之一第一項但書或
第二項（詳附註）所定關係之釋明文書影本。
中      華      民      國    八十九    年      八      月      二      日
                                      書記官  楊  麗  雪
附註：
民事訴訟法第四百六十六條之一（第一項、第二項）：
對於第二審判決上訴，上訴人應委任律師為訴訟代理人。但上訴人或其法定代理人具
有律師資格者，不在此限。
上訴人之配偶、三親等內之血親、二親等內之姻親，或上訴人為法人、中央或地方機
關時，其所屬專任人員具有律師資格並經法院認為適當者，亦得為第三審訴訟代理人
。


司法院資訊處製作；財團法人民間司法改革基金會備份。
